【裁判字號】    95,訴,838
【裁判日期】    950510
【裁判案由】    偽造文書
【裁判全文】
臺灣臺中地方法院刑事判決               95年度訴字第838號
公  訴  人  臺灣臺中地方法院檢察署檢察官
被      告  丙○○
            甲○○
            乙○○
上列被告等因偽造文書案件，經檢察官提起公訴（九十五年度偵
字第二八三九號），被告等均於準備程序就被訴事實為有罪之陳
述，本院合議庭裁定由受命法官獨任進行簡式審判程序，並予判
決如下：
    主    文
丙○○、甲○○共同連續行使偽造私文書，足以生損害於公眾及
他人，各處有期徒刑伍月，如易科罰金，均以佰元折算壹日，
如附表所示偽造之署名及印文均沒收。
乙○○共同連續行使偽造私文書，足以生損害於公眾及他人，累
犯，處有期徒刑肆月，如易科罰金，以佰元折算壹日，如附表
所示偽造之署名及印文均沒收。
    犯罪事實
一、丙○○前自民國八十三年八月一日起，曾任臺中市北屯區仁
    美里（下稱仁美里）里長，其於八十六年一月間代表仁美里
    辦公室與臺中市政府環境保護局（下稱臺中市環保局）簽訂
    臺中市環保局委託巡迴取締稽查任棄廢土合約後，即由丙○
    ○擇取該里部分守望相助隊隊員組成巡迴稽查隊，約定巡迴
    稽查隊員每人薪資每月約新臺幣（下同）二萬元，並自八十
    六年一月份起，開始在該里第十一期重劃區為巡迴稽查偷倒
    廢棄土、垃圾等工作（嗣於八十六年七月一日、八十七年七
    月一日，再由丙○○出面續約，後一次續約時，因丙○○已
    非里長身分，係由其妻甲○○擔任里長，惟仍由丙○○出面
    續約，雙方議定巡迴面積約一百一十三‧五公頃，每公頃代
    價二千三百五十元，每月領取約二十六萬六千七百二十五元
    。惟自八十七年七月一日起，則降為每公頃二千一百元，每
    月領取約二十三萬八千三百五十元，丙○○並自八十六年五
    月份起僱用乙○○擔任會計，共同負責隊員薪資印領清冊之
    製作），每月月初並於臺中市環保局前來驗收稽查工作後，
    即由丙○○、甲○○或會計乙○○製作前一月份之出勤名冊
    ，向臺中市環保局申請巡迴稽查費用，待撥款存入該里守望
    相助隊帳戶內，再由丙○○提領，交由甲○○、乙○○扣除
    隊上雜支及清運廢棄物等費用後，依各人實際到工日數分配
    工資 (每人每月約二萬元，印領清冊上多餘部分為雜支及清
    運廢棄物等費用）。詎料，丙○○、甲○○、乙○○均明知
    渠等係從事巡迴稽查費用申報請領業務之人，竟共同基於行
    使偽造私文書、業務登載不實及使公務員登載不實之概括犯
    意，於巡迴稽查隊有人出缺、離職而聘請臨時人員參與稽查
    工作時，為貪圖一時之便利，竟未經他人同意，由丙○○、
    甲○○提供名單，仍將有時未出勤之該里守望相助隊隊員蔣
    民方、廖明墩、何瑞昌、劉國良、林章雄、段醒華、楊仁照
    、陳慶文、紀秋吉等人列於稽查隊出勤名冊，並由乙○○偽
    簽其等之署名（自八十七年三月份起，因印領清冊之格式改
    變，不需再署名，僅蓋印即可），再盜蓋蔣民方等人因執行
    該里守望相助業務需領取餐費而寄放在該里辦公室之印章（
    非偽刻之印章），而偽造署押，以表示蔣民方等人已因巡迴
    稽查出勤並領取該項工資，偽造蔣民方等人領取各該巡迴稽
    查薪資證明之私文書；其中蔣民方從未出勤，仍有八十六年
    一月份至八十八年六月份之之領款紀錄；何瑞昌亦從未出勤
    ，仍有八十六年一月份至八十七年十一月份之領款紀錄；廖
    明墩僅於八十六年四月間工作一月，仍有八十六年一月份至
    八十六年三月份及八十六年五月份至八十八年六月份之領款
    紀錄；劉國良已於八十七年二月五日死亡，仍有八十七年二
    月份起至八十七年十一月份止之領款紀錄；林章雄業於八十
    六年十一月二十二日死亡，仍紀錄於八十六年十一月份起至
    八十七年十一月份止之工資印領清冊中；段醒華自八十六年
    十月份至八十七年十一月份止雖未出勤，仍有領款之紀錄；
    楊仁照自八十七年三月份月起至八十七年十一月份止雖未出
    勤，仍有領款之紀錄；陳慶文自八十七年十二月份起至八十
    八年六月份止雖未出勤，仍有領款之紀錄；紀秋吉自八十七
    年十二月份至八十八年三月份止，每月僅實際領取一萬五千
    五百元，惟卻有八十七年十二月份起至八十八年六月份止之
    領款紀錄，且不實登載其每月領取薪資二萬一千六百元。甚
    且身為隊員之丙○○曾分別於八十六年六月十六日至同年七
    月十一日、八十七年四月十七日至八十七年五月十八日、八
    十八年一月二十八日至同年三月三十日，因案被羈押或因毒
    品案接受觀察、勒戒，已無法執行稽查工作，此為丙○○、
    甲○○、乙○○所明知，仍由丙○○、甲○○或乙○○製作
    丙○○及上開蔣民方等人到工、紀秋吉溢領薪資等不實紀錄
    之印領清冊，陳報由臺中市環保局出納股承辦之公務員將該
    等不實事項登記後，發給薪資報酬，再由丙○○、甲○○、
    乙○○共同領取後發放工資或抵充隊上雜支及清運廢棄物等
    費用，致生損害於臺中市環保局計算各人年度薪資總額之正
    確性及蔣民方等人之利益。
二、案經法務部調查局臺中市調查站移請臺灣臺中地方法院檢察
    署檢察官偵查起訴。
    理    由
一、訊據被告丙○○、甲○○及乙○○對於上開犯行均坦承不諱
    ，核與證人即名義遭盜用之蔣民方、廖明墩、楊仁照、紀秋
    吉、段醒華、臨時替補人員林泰郎、陳風藤與臺中市環保局
    主辦前揭業務之林宜宏、鍾正光等人證述之情節相符，並有
    被告丙○○之入所及在押資料查詢五份、刑案人犯在監所最
    新資料報表、個人除戶資料及全戶基本資料各一紙、臺中市
    北屯區仁美里八十六年度元月份至八十七年二月份巡迴取締
    廢棄土人員工資印領清冊、臺中市市地重劃委員會八十七年
    三月份至八十八年六月份仁美里巡迴稽查取締維護人員印領
    清冊、臺中市環保局議價記錄表三份、購置標底價核定表二
    份、協調會紀錄及第十一期重劃區圖各一份、合約書二份、
    臺中市環保局委託維護稽察取締任棄廢土作業規範一份等附
    卷可稽，足見被告三人之自白，核與客觀事實相符，堪予採
    認。是本件事證至臻明確，被告丙○○、甲○○及乙○○之
    犯行，均洵堪認定。
二、按在前開印領清冊之「簽章」及「具領蓋章」欄偽簽或盜蓋
    如附表所示蔣民方等人之署名及印文，不待依據習慣或特約
    ，單從形式上觀察，即已知悉係表示由蔣民方等人名義領收
    各該巡迴稽查報酬之證明，應屬刑法第二百十條之私文書。
    被告丙○○、甲○○及乙○○基於犯意聯絡，共同偽簽或盜
    用蔣民方等人之署名與印章，而偽造性質屬私文書之領款證
    明，且登載上開不實之丙○○、蔣民方、紀秋吉等人之領款
    紀錄於印領清冊上，並持以行使，陳報由臺中市環保局出納
    股承辦之公務員將該等不實事項登記後發給薪資報酬，致生
    損害於臺中市環保局計算各人年度薪資總額之正確性及蔣民
    方等人之利益，核被告丙○○、甲○○及乙○○所為，均係
    犯刑法第二百十六條、第二百十條、第二百十五條之行使偽
    造私文書及業務登載不實文書罪與同法第二百十四條之使公
    務員登載不實罪。被告三人對於上開犯行間，俱有犯意聯絡
    及行為分擔，均為共同正犯。渠等三人就上開行使偽造私文
    書犯行部分，盜用蔣民方等人之印章及偽造署押部分，均係
    偽造私文書之部分行為，應被偽造私文書罪吸收，偽造私文
    書又係行使偽造私文書之低度行為，應被高度之行使偽造私
    文書罪所吸收，故盜蓋印文與偽造私文書犯行均不另論罪。
    被告三人登載不實事項於業務上作成之私文書之低度行為，
    同為其等行使業務上登載不實之私文書之高度行為所吸收，
    亦不另論罪。被告三人於每月陳報時均各以一行為同時行使
    偽造私文書及業務登載不實文書，係一行為觸犯二罪名之想
    像競合犯，應依刑法第五十五條之規定，仍從一重依行使偽
    造私文書一罪處斷。其等三人所犯上開多次行使偽造私文書
    罪與使公務員登載不實犯行，其時間緊接，犯罪構成要件相
    同，顯係基於概括之犯意反覆而為，屬連續犯，應各依刑法
    第五十六條之規定以行使偽造私文書及使公務員登載不實之
    一罪處斷，並加重其刑。至上開二罪之間，則有方法結果之
    牽連關係，亦應依照牽連犯之規定，從一重依連續行使偽造
    私文書罪處斷。另被告乙○○前於八十二年間，曾因賭博案
    件，經本院於八十二年九月二十三日以八十二年度易字第六
    五０八號判處有期徒刑三月確定，嗣於八十二年十一月二十
    九日因易科罰金執行完畢，有臺灣高等法院被告前案紀錄表
    在卷可查，被告乙○○於有期徒刑執行完畢後，五年以內再
    犯本件有期徒刑以上之罪，為累犯，應依刑法第四十七條之
    規定遞予加重其刑。爰審酌被告丙○○、甲○○、乙○○因
    圖一時程序上之便捷，未於更換巡迴稽查人員時，併同修改
    印領清冊上之登載，致生損害於臺中市環保局計算各人年度
    薪資總額之正確性及蔣民方等人之利益；惟渠等犯罪手段尚
    屬平和，且已求得蔣民方等人之諒解，有和解書一份在卷可
    憑，被告三人犯後復坦認犯罪，尚見悔悟之心之犯罪後態度
    ，暨三人各自之涉案之犯罪情節輕重等一切情狀，分別判處
    如主文所示之刑，並均諭知易科罰金之折算標準（按刑法第
    四十一條原規定最重本刑為三年以下有期徒刑以下之刑之罪
    ，而受六個月以下有期徒刑或拘役之宣告者，得易科罰金，
    惟被告三人犯罪後，該條文業經立法院三讀通過修正為最重
    本刑為五年以下有期徒刑以下之刑之罪，而受六個月以下有
    期徒刑或拘役之宣告，得易科罰金，並經總統於九十年一月
    十日以日華總一義字第九０００００三八００號公布，自九
    十年一月十二日起生效，比較新舊法結果，以新法有利於被
    告，依刑法第二條第一項前段規定，應適用裁判時即修正後
    之刑法第四十一條第一項前段規定，對被告三人均諭知易科
    罰金之折算標準），以示懲儆。
三、另如附表所示之私文書，固為供被告丙○○、甲○○及乙○
    ○共同為本件行使偽造私文書及業務登載不實文書犯行所用
    之物，然業已提出向臺中市環保局為巡迴稽查薪資具領之申
    請而行使，不復為被告三人所有，爰不為沒收之諭知。惟各
    該私文書上偽造如附表所示蔣民方等人之署名及印文，則不
    問屬於犯人與否，均應依刑法第二百十九條規定為沒收之諭
    知。至蔣民方等人之印章，因係蔣民方等人執行該里守望相
    助業務需領取餐費而寄放在該里辦公室之印章，非屬偽造，
    業據被告丙○○供陳在卷，既與刑法沒收要件不合，爰不併
    予宣告沒收，附此敘明。
據上論斷，應依刑事訴訟法第二百七十三條之一第一項、第二百
九十九條第一項前段，刑法第二條第一項前段、第二十八條、第
五十六條、第二百十六條、第二百十條、第二百十五條、第二百
十四條、第五十五條、第四十七條、修正後刑法第四十一條第一
項前段、第二百十九條，罰金罰鍰提高標準條例第一條前段、第
二條，判決如主文。
本案經檢察官陳幸敏到庭執行職務。
中    華    民    國    95    年    5     月    10    日
                  刑事第四庭  法  官  陳思成
上正本證明與原本無異。
如不服本判決，應於送達後十日內向本院提出上訴狀（須附繕本
），上訴於臺灣高等法院臺中分院。
                              書記官  王嘉麒
中    華    民    國    95    年    5     月    10    日
附錄論罪科刑法條
第二百十六條：
行使第二百十條至第二百十五條之文書者，依偽造、變造文書或
登載不實事項或使登載不實事項之規定處斷。
刑法第二百十條：
偽造、變造私文書，足以生損害於公眾或他人者，處五年以下有
期徒刑。
刑法第二百十五條：
從事業務之人，明知為不實之事項，而登載於其業務上作成之文
書，足以生損害於公眾或他人者，處三年以下有期徒刑、拘役或
五百元以下罰金。
第二百十四條：
明知為不實之事項，而使公務員登載於職務上所掌之公文書，足
以生損害於公眾或他人者，處三年以下有期徒刑、拘役或五百元
以下罰金。
附表一
┌──┬───────────┬───────────┐
│編號│偽造文件名稱          │偽造印文及署押數量    │
├──┼───────────┼───────────┤
│ 一 │臺中市北屯區仁美里八十│蔣民方印文、署押各一枚│
│    │六年度元月份巡迴取締廢│何瑞昌印文、署押各一枚│
│    │棄土人員工資印領清冊  │廖明墩印文、署押各一枚│
├──┼───────────┼───────────┤
│ 二 │臺中市北屯區仁美里八十│蔣民方印文、署押各一枚│
│    │六年度二月份巡迴取締廢│何瑞昌印文、署押各一枚│
│    │棄土人員工資印領清冊  │廖明墩印文、署押各一枚│
├──┼───────────┼───────────┤
│ 三 │臺中市北屯區仁美里八十│蔣民方印文、署押各一枚│
│    │六年度三月份巡迴取締廢│何瑞昌印文、署押各一枚│
│    │棄土人員工資印領清冊  │廖明墩印文、署押各一枚│
├──┼───────────┼───────────┤
│ 四 │臺中市北屯區仁美里八十│蔣民方印文、署押各一枚│
│    │六年度四月份巡迴取締廢│何瑞昌印文、署押各一枚│
│    │棄土人員工資印領清冊  │                      │
├──┼───────────┼───────────┤
│ 五 │臺中市北屯區仁美里八十│蔣民方印文、署押各一枚│
│    │六年度五月份巡迴取締廢│何瑞昌印文、署押各一枚│
│    │棄土人員工資印領清冊  │廖明墩印文、署押各一枚│
├──┼───────────┼───────────┤
│ 六 │臺中市北屯區仁美里八十│蔣民方印文、署押各一枚│
│    │六年度六月份巡迴取締廢│何瑞昌印文、署押各一枚│
│    │棄土人員工資印領清冊  │廖明墩印文、署押各一枚│
├──┼───────────┼───────────┤
│ 七 │臺中市北屯區仁美里八十│蔣民方印文、署押各一枚│
│    │六年度七月份巡迴取締廢│何瑞昌印文、署押各一枚│
│    │棄土人員工資印領清冊  │廖明墩印文、署押各一枚│
├──┼───────────┼───────────┤
│ 八 │臺中市北屯區仁美里八十│蔣民方印文、署押各一枚│
│    │六年度八月份巡迴取締廢│何瑞昌印文、署押各一枚│
│    │棄土人員工資印領清冊  │廖明墩印文、署押各一枚│
├──┼───────────┼───────────┤
│ 九 │臺中市北屯區仁美里八十│蔣民方印文、署押各一枚│
│    │六年度九月份巡迴取締廢│何瑞昌印文、署押各一枚│
│    │棄土人員工資印領清冊  │廖明墩印文、署押各一枚│
├──┼───────────┼───────────┤
│一０│臺中市北屯區仁美里八十│蔣民方印文、署押各一枚│
│    │六年度十月份巡迴取締廢│何瑞昌印文、署押各一枚│
│    │棄土人員工資印領清冊  │廖明墩印文、署押各一枚│
│    │                      │段醒華印文、署押各一枚│
├──┼───────────┼───────────┤
│一一│臺中市北屯區仁美里八十│蔣民方印文、署押各一枚│
│    │六年度十一月份巡迴取締│何瑞昌印文、署押各一枚│
│    │廢棄土人員工資印領清冊│廖明墩印文、署押各一枚│
│    │                      │段醒華印文、署押各一枚│
│    │                      │林章雄印文、署押各一枚│
├──┼───────────┼───────────┤
│一二│臺中市北屯區仁美里八十│蔣民方印文、署押各一枚│
│    │六年度十二月份巡迴取締│何瑞昌印文、署押各一枚│
│    │廢棄土人員工資印領清冊│廖明墩印文、署押各一枚│
│    │                      │段醒華印文、署押各一枚│
│    │                      │林章雄印文、署押各一枚│
├──┼───────────┼───────────┤
│一三│臺中市北屯區仁美里八十│蔣民方印文、署押各一枚│
│    │六年度一月份巡迴取締廢│何瑞昌印文、署押各一枚│
│    │棄土人員工資印領清冊（│廖明墩印文、署押各一枚│
│    │印領清冊上之年度漏未更│段醒華印文、署押各一枚│
│    │正為八十七年度）      │林章雄印文、署押各一枚│
├──┼───────────┼───────────┤
│一四│臺中市北屯區仁美里八十│蔣民方印文、署押各一枚│
│    │六年度二月份巡迴取締廢│何瑞昌印文、署押各一枚│
│    │棄土人員工資印領清冊（│廖明墩印文、署押各一枚│
│    │印領清冊上之年度漏未更│段醒華印文、署押各一枚│
│    │正為八十七年度）      │林章雄印文、署押各一枚│
│    │                      │劉國良印文、署押各一枚│
├──┼───────────┼───────────┤
│一五│臺中市市地重劃委員會八│蔣民方印文一枚        │
│    │十七年度三月份仁美里巡│何瑞昌印文一枚        │
│    │迴稽查取締維護人員印領│廖明墩印文一枚        │
│    │清冊                  │段醒華印文一枚        │
│    │                      │林章雄印文一枚        │
│    │                      │劉國良印文一枚        │
│    │                      │楊仁照印文一枚        │
├──┼───────────┼───────────┤
│一六│臺中市市地重劃委員會八│蔣民方印文一枚        │
│    │十七年度四月份仁美里巡│何瑞昌印文一枚        │
│    │迴稽查取締維護人員印領│廖明墩印文一枚        │
│    │清冊                  │段醒華印文一枚        │
│    │                      │林章雄印文一枚        │
│    │                      │劉國良印文一枚        │
│    │                      │楊仁照印文一枚        │
├──┼───────────┼───────────┤
│一七│臺中市市地重劃委員會八│蔣民方印文一枚        │
│    │十七年度五月份仁美里巡│何瑞昌印文一枚        │
│    │迴稽查取締維護人員印領│廖明墩印文一枚        │
│    │清冊                  │段醒華印文一枚        │
│    │                      │林章雄印文一枚        │
│    │                      │劉國良印文一枚        │
│    │                      │楊仁照印文一枚        │
├──┼───────────┼───────────┤
│一八│臺中市市地重劃委員會八│蔣民方印文一枚        │
│    │十七年度六月份仁美里巡│何瑞昌印文一枚        │
│    │迴稽查取締維護人員印領│廖明墩印文一枚        │
│    │清冊                  │段醒華印文一枚        │
│    │                      │林章雄印文一枚        │
│    │                      │劉國良印文一枚        │
│    │                      │楊仁照印文一枚        │
├──┼───────────┼───────────┤
│一九│臺中市市地重劃委員會八│蔣民方印文一枚        │
│    │十七年度七月份仁美里巡│何瑞昌印文一枚        │
│    │迴稽查取締維護人員印領│廖明墩印文一枚        │
│    │清冊                  │段醒華印文一枚        │
│    │                      │林章雄印文一枚        │
│    │                      │劉國良印文一枚        │
│    │                      │楊仁照印文一枚        │
├──┼───────────┼───────────┤
│二０│臺中市市地重劃委員會八│蔣民方印文一枚        │
│    │十七年度八月份仁美里巡│何瑞昌印文一枚        │
│    │迴稽查取締維護人員印領│廖明墩印文一枚        │
│    │清冊                  │段醒華印文一枚        │
│    │                      │林章雄印文一枚        │
│    │                      │劉國良印文一枚        │
│    │                      │楊仁照印文一枚        │
├──┼───────────┼───────────┤
│二一│臺中市市地重劃委員會八│蔣民方印文一枚        │
│    │十七年度九月份仁美里巡│何瑞昌印文一枚        │
│    │迴稽查取締維護人員印領│廖明墩印文一枚        │
│    │清冊                  │段醒華印文一枚        │
│    │                      │林章雄印文一枚        │
│    │                      │劉國良印文一枚        │
│    │                      │楊仁照印文一枚        │
├──┼───────────┼───────────┤
│二二│臺中市市地重劃委員會八│蔣民方印文一枚        │
│    │十七年度十月份仁美里巡│何瑞昌印文一枚        │
│    │迴稽查取締維護人員印領│廖明墩印文一枚        │
│    │清冊                  │段醒華印文一枚        │
│    │                      │林章雄印文一枚        │
│    │                      │劉國良印文一枚        │
│    │                      │楊仁照印文一枚        │
├──┼───────────┼───────────┤
│二三│臺中市市地重劃委員會八│蔣民方印文一枚        │
│    │十七年度十一月份仁美里│何瑞昌印文一枚        │
│    │巡迴稽查取締維護人員印│廖明墩印文一枚        │
│    │領清冊                │段醒華印文一枚        │
│    │                      │林章雄印文一枚        │
│    │                      │劉國良印文一枚        │
│    │                      │楊仁照印文一枚        │
├──┼───────────┼───────────┤
│二四│臺中市市地重劃委員會八│蔣民方印文一枚        │
│    │十七年度十二月份仁美里│廖明墩印文一枚        │
│    │巡迴稽查取締維護人員印│陳慶文印文一枚        │
│    │領清冊                │                      │
├──┼───────────┼───────────┤
│二五│臺中市市地重劃委員會八│蔣民方印文一枚        │
│    │十八年度元月份仁美里巡│廖明墩印文一枚        │
│    │迴稽查取締維護人員印領│陳慶文印文一枚        │
│    │清冊                  │                      │
├──┼───────────┼───────────┤
│二六│臺中市市地重劃委員會八│蔣民方印文一枚        │
│    │十八年度二月份仁美里巡│廖明墩印文一枚        │
│    │迴稽查取締維護人員印領│陳慶文印文一枚        │
│    │清冊                  │                      │
├──┼───────────┼───────────┤
│二七│臺中市市地重劃委員會八│蔣民方印文一枚        │
│    │十七年度三月份仁美里巡│廖明墩印文一枚        │
│    │迴稽查取締維護人員印領│陳慶文印文一枚        │
│    │清冊                  │                      │
├──┼───────────┼───────────┤
│二八│臺中市市地重劃委員會八│蔣民方印文一枚        │
│    │十八年度四月份仁美里巡│廖明墩印文一枚        │
│    │迴稽查取締維護人員印領│陳慶文印文一枚        │
│    │清冊                  │紀秋吉印文一枚        │
├──┼───────────┼───────────┤
│二九│臺中市市地重劃委員會八│蔣民方印文一枚        │
│    │十八年度五月份仁美里巡│廖明墩印文一枚        │
│    │迴稽查取締維護人員印領│陳慶文印文一枚        │
│    │清冊                  │紀秋吉印文一枚        │
├──┼───────────┼───────────┤
│三０│臺中市市地重劃委員會八│蔣民方印文一枚        │
│    │十八年度六月份仁美里巡│廖明墩印文一枚        │
│    │迴稽查取締維護人員印領│陳慶文印文一枚        │
│    │清冊                  │紀秋吉印文一枚        │
└──┴───────────┴───────────┘


司法院資訊處製作；財團法人民間司法改革基金會備份。
